【裁判字號】    91,簡上,107
【裁判日期】    920319
【裁判案由】    返還所有權狀
【裁判全文】
臺灣嘉義地方法院民事判決                      九十一年度簡上字第一○七號
    上  訴  人  乙○○
    訴訟代理人  甲○○
                陳志忠
    被上訴人    丙○○
右當事人間請求返還所有權狀事件，上訴人對於中華民國九十一年八月十六日本院嘉
義簡易庭九十年度嘉簡字第八八四號第一審判決提起上訴，本院判決如左：
    主  文
原判決廢棄。
被上訴人應返還上訴人所有坐落雲林縣斗六市○○○段第五三三之三六四號土地之土
地所有權狀正本，及其上建物即門牌號碼雲林縣斗六市○○路二九○巷六五弄三號之
建築改良物所有權狀正本。
第一、二審訴訟費用由被上訴人負擔。
    事  實
甲、上訴人方面：
一、聲明：如主文所示。
二、陳述：除與原審判決書所載者相同茲予引用外，補稱：上訴人於民國七十一年十
    一月十五日與五榮理想國宅輔導委員會（負責人陳清爍）訂立買賣契約，購買坐
    落雲林縣斗六市○○○段第五三三之三六四號土地暨其上建物即門牌號碼雲林縣
    斗六市○○路二九○巷六五弄三號之建築改良物（下稱系爭房地）。嗣陳清爍避
    債逃居國外，由雲林縣政府接辦，再於七十二年六月十四日以雲林縣政府為出賣
    人、簽訂「雲林縣國民住宅買賣契約書」，系爭房地所有權已先後於七十二年五
    月二十一日、七十二年七月二十九日移轉登記至上訴人名下，上訴人為系爭房地
    所有權人，惟系爭房地所有權狀（下稱系爭所有權狀）卻由被上訴人無權占有中
    ，致上訴人無法使用系爭所有權狀，而受有損害，爰基於民法第七百六十七條所
    有權人之地位，請求除去該妨害，訴請返還系爭所有權狀。
三、證據：除援用原審之立證方法外，補提戶籍登記簿影本一紙、電力使用證明一紙
    為證。
乙、被上訴人方面：
一、聲明：上訴駁回。
二、陳述：除與原審判決書所載者相同茲予引用外，補稱：法令規定國民住宅的所有
    權人要先登記為縣市政府所有，每戶始可申辦低率貸款新臺幣（下同）十九萬六
    千元，系爭國民住宅之土地原屬五榮實業股份有限公司所有，登記在訴外人張阿
    專名下，再向雲林縣政府申請興建二百一十三戶國民住宅，核准後雲林縣政府就
    陸續撥款予建商興建，惟須以雲林縣政府為起造人，建造完畢後再由雲林縣政府
    為保存登記。依國民住宅條例第十七條規定，簽約後負責人陳清爍即把系爭房地
    登記為上訴人所有，並由上訴人定期繳貸款，惟上訴人尚有尾款十五萬四千元未
    付，始扣留權狀。
三、證據：援用原審之立證方法。
    理  由
一、本件上訴人起訴主張其於七十一年十一月十五日與五榮理想國宅輔導委員會（負
    責人陳清爍）訂立買賣契約，購買系爭房地，嗣陳清爍避債逃居國外，由雲林縣
    政府接辦，再於七十二年六月十四日以雲林縣政府為出賣人、簽訂「雲林縣國民
    住宅買賣契約書」，系爭房地所有權已先後移轉登記至上訴人名下，上訴人為系
    爭房地所有權人，惟系爭房地所有權狀卻由被上訴人無權占有中，致上訴人無法
    使用系爭所有權狀，而受有損害，爰基於民法第七百六十七條所有權人之地位，
    請求除去該妨害，訴請返還系爭所有權狀等語。
二、被上訴人則以：法令規定國民住宅的所有權人要先登記為縣市政府所有，每戶始
    可申辦低率貸款十九萬六千元，系爭國民住宅之土地原屬五榮實業股份有限公司
    所有，登記在訴外人張阿專名下，再向雲林縣政府申請興建二百一十三戶國民住
    宅，核准後雲林縣政府就陸續撥款予建商興建，惟須以雲林縣政府為起造人，建
    造完畢後再由雲林縣政府為保存登記。依國民住宅條例第十七條規定，簽約後負
    責人陳清爍即把系爭房地登記為上訴人所有，並由上訴人定期繳貸款，惟上訴人
    尚有尾款十五萬四千元未付，始扣留權狀等情詞，資為辯解。
三、上訴人主張其與五榮理想國宅輔導委員會訂立買賣契約，購買上開系爭房地，嗣
    負責人陳清爍避居國外，該委員會未完成國宅，由雲林縣政府接辦，於七十二年
    六月十四日再與雲林縣政府簽訂「雲林縣國民住宅買賣契約書」，系爭房地所有
    權亦移轉登記至上訴人名下，上訴人為系爭房地所有權人，惟由被上訴人占有系
    爭所有權狀等情，業據其提出「雲林縣理想國民住宅社區買賣合約書」（上載賣
    方為五榮理想國民住宅輔導委員會，契約書末簽名處，賣方由「陳清爍」簽名）
    、「雲林縣國民住宅買賣契約書」（上載出賣人為雲林縣縣政府）、系爭房地土
    地登記謄本為證，復為被上訴人所不爭執，自堪信為真實。另被上訴人主張，上
    訴人購買系爭房地總價金五十八萬八千元，自承購系爭房地迄今，僅付自備款十
    三萬四千元、國宅貸款十九萬六千元，及銀行貸款九萬元，共四十三萬四千元，
    尚有餘款十五萬四千元未付一情，亦為上訴人所自承，亦堪信為真實。又系爭所
    有權狀之土地、建物部分，原分別登記為「張阿專」、「雲林縣政府」所有，已
    分別於七十二年五月二十一日及七十二年七月二十七日以「買賣」原因而移轉登
    記予上訴人（系爭所有權狀（土地部分為「七二字第五八九六號」，建築改良物
    部分為「七二字第一三五七號」），有系爭所有權狀之土地及建築改良物登記簿
    謄本一份附於原審卷可查，上訴人係系爭房地所有權人，自堪信為真實。
四、按政府出售國民住宅及其基地，於買賣契約簽訂後，應即將所有權移轉與承購人
    ，國民住宅條例第十七條前段定有明文。是雲林縣政府與上訴人簽訂系爭房地之
    買賣契約後，即應將所有權移轉登記與上訴人，並交付系爭房地之所有權狀，俾
    上訴人能圓滿實現其所有權能；查被上訴人以上訴人尚有餘款未付為由，扣留系
    爭所有權狀迄今，並以同時履行抗辯，拒絕上訴人前開請求，顯與上開規定相悖
    ，於法自屬無據。
五、從而，上訴人本於所有物返還請求權，請求被上訴人返還系爭房地之所有權狀正
    本，於法相符，應予准許。原審為上訴人敗訴之判決，自有未洽，上訴意旨指摘
    原判決不當，求予廢棄改判，為有理由，自應由本院予以廢棄改判，如主文第二
    項所示。
六、據上論結，本件上訴為有理由，依民事訴訟法第四百三十六條之一第三項、第四
    四百五十條、第七十八條，判決如主文。
中      華      民      國    九十二    年      三      月      十九    日
~B臺灣嘉義地方法院民事第二庭
~B    審判長法官  林以長
~B    法      官  黃渙文
~B    法      官  唐淑民
右為正本係照原本作成。
本判決不得上訴。
中      華      民      國    九十二    年      三      月      十九    日
~B    書  記  官  林金福


司法院資訊處製作；財團法人民間司法改革基金會備份。
